---
title: "Rで解析練習 解答編"
author: "Tomoki Nishikawa"
date: "`r Sys.Date()`"
output:
  html_document:
    toc: true
    toc_float: true
    number_sections: true
    code_folding: hide
    theme: cosmo
    highlight: tango
---

```{r setup, include=FALSE}
knitr::opts_chunk$set(echo = TRUE)
```

# 概要

- レセプトデータ解析で使う基礎的なテクニックを集めた練習問題
    - 下に行くほど難しいです
    - 新4年生がやることを想定だが、5,6年生でも勉強になるはず

# 準備(パッケージ読み込み)

- 以下のコードを事前に実行しといてください

```{r package, class.source="fold-show", message=FALSE, warning=FALSE}
library(tidyverse); library(magrittr); library(data.table); library(lubridate)
```

# データ読み込み

- 「data」フォルダ内の以下3つのcsvファイルを読み込んでください
  - patient.csv
  - disease.csv
  - drug.csv

```{r}
DATAPATH <- "./data/"
patient <- fread(paste0(DATAPATH, "patient.csv"), data.table = FALSE)
disease <- fread(paste0(DATAPATH, "disease.csv"), data.table = FALSE)
drug <- fread(paste0(DATAPATH, "drug.csv"), data.table = FALSE)
```

# 並べ替え

- patientをstart_dateの降順に並べ替えて、patient2というデータフレームに代入してください

```{r}
patient2 <- patient %>% 
  arrange(start_date)
```

# フィルタ

- patientのうちgenderが「F」である人を抜き出し、patient_femaleというデータフレームに代入してください

```{r}
patient_female <- patient %>% 
  filter(gender == "F")
```

# 集計

- patientのageの平均値を、genderごとに算出してください
- 結果の例↓

```{r}
patient %>% 
  group_by(gender) %>% 
  summarise(mean_age = mean(age), .groups = "drop")
```

# 列名変更

- drugのdate列をdrug_dateに変更し、drugを上書きしてください
- diseaseのdate列をdisease_dateに変更し、diseaseを上書きしてください

```{r}
drug <- drug %>% 
  rename(drug_date = date)
disease <- disease %>% 
  rename(disease_date = date)

# 以下別解
drug <- drug %>% 
  set_colnames(c("id", "drug_date", "atccode", "dose_amount"))
disease <- disease %>% 
  set_colnames(c("id", "disease_date", "icd10code"))
```

# 重複削除

- drugのうち、各患者の初回処方日の行のみ抽出してdrug_firstというデータフレームに代入してください

```{r}
drug_first <- drug %>% 
  arrange(id, drug_date) %>% 
  distinct(id, .keep_all = TRUE)

# 別解
drug_first <- drug %>% 
  arrange(id, drug_date) %>% 
  group_by(id) %>% 
  filter(row_number() == 1) %>% 
  ungroup()
```

# 結合 & 集計再び

- idをキーに、drugの横にpatientのgender列を結合して、drug_genderというデータフレームに代入してください

```{r}
drug_gender <- drug %>% 
  left_join(patient %>% select(id, gender), "id")
```

- 次に、genderごとのdose_amount合計、平均、中央値、最大、最小を算出してください

```{r}
drug_gender %>% 
  group_by(gender) %>% 
  summarise(sum_dose = sum(dose_amount), 
            mean_dose = mean(dose_amount), 
            median_dose = median(dose_amount), 
            max_dose = max(dose_amount), 
            min_dose = min(dose_amount))
```

# 部分一致によるフィルタ

- drugのうち、atccodeに「C」という文字が含まれる行を抽出しdrug_cというデータフレームに代入してください

```{r}
drug_c <- drug %>% 
  filter(str_detect(atccode, "C"))
```

# 列作成

- diseaseに新しい列「event」を作成します。eventには、icd10codeが「C03」である場合は1を、違う場合は0を代入してください(characterで)。列を追加したデータフレームをdisease_eventという名前に代入してください。

```{r}
disease_event <- disease %>% 
  mutate(event = if_else(icd10code == "C03", "1", "0"))
```

# 観察期間算出

- まずdisease_eventの「event」列が1の行のみをフィルタし、重複削除によってidごとに最も早いeventのみを残してください。これをdisease_eventに上書きしてください。

```{r}
disease_event <- disease_event %>% 
  filter(event == "1") %>% 
  arrange(id, disease_date) %>% 
  distinct(id, .keep_all = TRUE)
```

- idをキーに、patientの右にdisease_eventを結合したものをpatient_dis_eventというデータフレームに代入してください。
- 更にpatient_dis_eventの「event」列のうち欠損(NA)であるところにcharacterで0を入れ、patient_dis_eventを上書きしてください。

```{r}
patient_dis_event <- patient %>% 
  left_join(disease_event, "id") %>% 
  mutate(event = if_else(is.na(event), "0", event))
```

- patient_dis_patientを用いて以下の条件で新しい列「time」を
り、patient_timeというデータフレームに代入してください。
    - 「event」が1の場合はstart_dateからdisease_dateまでの日数を入れる
    - 「event」が0の場合はstart_dateからend_dateまでの日数を入れる
    
- 日付計算やそれにまつわるデータの型は少し複雑です。初心者のうちは挙動が想定通りか確認しましょう。

```{r}
patient_time <- patient_dis_event %>% 
  mutate(across(c(start_date, end_date, disease_date), ~ymd(.))) %>% 
  mutate(time = if_else(event == "1", 
                        disease_date - start_date, 
                        end_date - start_date)) %>% 
  mutate(time = as.numeric(time)) # そのままでもいいが一応数値として扱う
```

# 人年法

- patient_timeより、genderごとに1000人年あたりのイベント数を算出する。
    - 1000人年当たりの発生率 = 総イベント数 / 総観察期間(日) × 365 × 1000
    - genderごとに総観察期間と総イベント数を算出し、上の式に沿って計算

```{r}
patient_time %>% 
  group_by(gender) %>% 
  summarise(event_total = sum(event == "1"), 
            time_total = sum(time), 
            `rate_per_thousand` = event_total * 365 * 1000 / time_total)
```


# プロット(自力でできる必要はない)

- patient_timeのgenderごとに、time, eventを用いてカプランマイヤー(Kaplan-Meier)曲線を書いてみてください。
    - survival, survminerを使います。
    - eventをnumericにする必要あり

```{r, message=FALSE, warning=FALSE}
library(survival); library(survminer)

survfit(Surv(time, as.numeric(event)) ~ gender, data = patient_time) %>% 
  ggsurvplot(data = patient_time)
```

